【裁判字號】    88,簡上,275
【裁判日期】    890202
【裁判案由】    台灣地區與大陸地區人民關係條例
【裁判全文】
臺灣臺北地方法院刑事判決                        八十八年度簡上字第二七五號
    上  訴  人
    即  被  告  甲○○
右列上訴人因台灣地區與大陸地區人民關係條例案件，不服本院八十八年度北簡字第
二一一六號，中華民國八十八年十月十一日第一審判決（聲請簡易判決處刑案號八十
八年度偵字第一七八四五號）提起上訴，本院判決如左：
    主      文
原判決撤銷。
甲○○無罪。
    理      由
一、聲請意旨略以：被告甲○○係台北市○○○路○段五五三巷六弄十二號南北風餐
    廳負責人，明知楊雅英係來台探親之大陸地區人民，竟仍於八十七年七月九日起
    ，未經依法申請許可，予以僱用，在上址餐廳內，從事洗菜、洗碗等清潔工作。
    迨八十八年七月十七日上午十時二十五分許，為警當場查獲。因認被告涉嫌違反
    台灣地區人民與大陸地區人民關係條例第十五條第四款之規定，應依同法第八十
    三條第一項之規定論處云云。
二、按犯罪事實應依證據認定之，無證據不得推定其犯罪事實。又不能證明被告犯罪
    者，應諭知無罪之判決，刑事訴訟法第一百五十四條、第三百零一條第一項分別
    定有明文。又事實之認定，應憑證據，如未能發現相當證據，或證據不足以證明
    ，自不能以推測或擬制之方法，為裁判基礎（最高法院四十年台上字第八六號判
    例參照）。另按認定犯罪事實，所憑之證據，雖不以直接證據為限，間接證據亦
    包括在內，然無論直接或間接證據，其為訴訟上之證明，須於通常一般之人均不
    致於有所懷疑，而得確依其為真實之程度者，始得據之為有罪之認定，倘其證明
    尚未達到此一程度，而有合理性懷疑之存在時，即無從為有罪之認定，此亦有最
    高法院七十六年台上字第四九八六號判例可資參照。
三、訊據上訴人即被告甲○○堅決否認有前開違反台灣地區人民與大陸地區人民關係
    條例第十五條第四款之規定之犯行，辯稱：楊雅英只是以朋友之誼來餐廳幫忙打
    雜，偶而在餐廳內用餐，並非受其僱用在餐廳內工作等語。
四、本件公訴人認被告甲○○涉有違反台灣地區與大陸地區人民關係條例之犯行，無
    非以證人楊雅英於警訊時之陳述、查獲楊雅英之現場照片及台北市政府警察局刑
    事警察大隊檢查紀錄等為其論據。惟查：所謂僱傭者，參考民法第四百八十二條
    之規定，係由當事人約定，受僱人於一定或不定之期限內為僱用人服勞務，僱用
    人支付報酬之契約，是本件被告甲○○僱用楊雅英之行為存在與否，即端視二人
    之間到底就楊雅英為被告服勞務一節有無約定對價之支付及其方式決斷。茲被告
    甲○○始終堅詞否認楊雅英在上開南北風餐廳內工作之期間，伊曾經支付或約定
    支付任何薪津予楊雅英，而查證人楊雅英於警訊時雖然承認其在前開處所「於八
    八年七月九日起開始來『南北風餐廳』工作到被查獲為止」云云，但查其經本院
    傳訊並未到庭（按依卷內出入境查詢資料所示，楊雅英已經出國）應訊，已然無
    從查證其上開陳述之真意，甚至考諸楊女於同上期日受訊時更已陳稱「（問：你
    對違反規定不可來台打工的規定有何意見？）我只是來幫忙幾天而已」、「（問
    ：你跟老闆甲○○有何關係？）沒有任何關係，只是我先生沈茂惠跟他認識」、
    「我來此工作老闆沒跟我講工作的薪資為多少錢」等語，核與被告甲○○迭次所
    述楊雅英僅是友人之妻義務至店內幫忙，並無收取任何對價各言相符，因此證人
    楊雅英所述各節，即無法作為證明被告確有僱用其於上址工作之憑據。且查卷附
    現場照片固可發現楊雅英確曾在上址從事洗碗等事務，然此亦不過與被告自白情
    節：楊女曾到餐廳內幫忙一情相符，惟如無其他佐證，仍難據之作為認定被告甲
    ○○確有僱用上開證人於上址工作之參考。再考之卷附台北市政府警察局刑事警
    察大隊檢查紀錄之記載內容經核亦不過與楊雅英於警訊時之證詞相符，甚至揆諸
    其中更有「餐廳老闆甲○○‧‧‧跟我先生是朋友‧‧‧『尚未領到工資』」等
    語，是徒憑上開檢查紀錄，亦不足以認定被告甲○○確有付薪聘僱證人楊雅英在
    上址任職，至為明顯。是被告甲○○否認各節，即非飾卸。至於被告甲○○雖然
    承認證人在上述南北風餐廳內幫忙期間，曾與店內人員一起用餐各語，惟此亦不
    過係楊雅英基於其夫與被告甲○○之情誼至被告甲○○處幫忙，而被告甲○○亦
    係基於方便在渠幫忙時，供餐飲食，既從無支付或約定任何金錢為對價，顯與一
    般僱用他人而以供膳食為對價之情形有別，自難以被告甲○○曾經在上開店內偶
    然提供飲食予證人楊雅英之情事，而遽以認定被告甲○○已有違反台灣地區與大
    陸地區人民關係條例之犯行，此外復查無其他積極證據足以證明被告有何公訴人
    所指之犯行，既不能證明被告甲○○犯罪，自應諭知被告甲○○無罪之判決。
五、原審未詳加審究，遽論被告甲○○以僱用大陸地區人民從事未經許可之工作，尚
    有未洽，上訴意旨指摘及此為有理由，應由本院將原判決撤銷改判，諭知被告甲
    ○○無罪之判決，以期適法。
據上論斷，應依刑事訴訟法第四百五十五條之一第一項、第三項、第三百六十九條第
一項前段、第三百六十四條、第三百零一條第一項，判決如主文。
本案經檢察官柯宜汾到庭執行職務
中      華      民      國      八十九    年     二     月      二      日
                                    臺灣臺北地方法院刑事第九庭
                                        審判長法  官  陳  興  邦
                                              法  官  黃  雯  惠
                                              法  官  蕭  胤  瑮
右正本證明與原本無異。
本件判決不得上訴。
                                              書記官  石  幸  代
中      華      民      國      八十九    年     二     月      九      日


司法院資訊處製作；財團法人民間司法改革基金會備份。
